【裁判字號】    90,台上,6675
【裁判日期】    901101
【裁判案由】    背信
【裁判全文】
最高法院刑事判決                                九十年度台上字第六六七五號
    上  訴  人  甲○○
                乙○○
右上訴人等因背信案件，不服台灣高等法院台中分院中華民國八十七年七月三十一日
第二審判決（八十六年度上易字第三六二○號，起訴案號：台灣台中地方法院檢察署
八十三年度偵續字第二四號），提起上訴，本院判決如左：
    主  文
原判決撤銷，發回台灣高等法院台中分院。
    理  由
本件原判決認定上訴人甲○○為王宏福、王槐珠之胞弟，上訴人乙○○為甲○○之妻
，民國七十七年間，王槐珠、王宏福、甲○○姐弟三人，繼承其母王袁清玉所有坐落
台中市○道街三十七號房屋及其房屋所在基地，應有部分各三分之一，因王槐珠、王
宏福移居美國，乃先後於七十八年十二月、七十九年一月間，出具授權書委由甲○○
就「前開土地、建物全權辦理出售、移轉、贈與、徵收領款等手續及其他有關權利變
更、利（收）益、處分等行為」。王宏福嗣於八十二年三月十五日返國，並於其後某
日，在台北市○○路六福客棧約見甲○○，表明係回國出售遺產，雙方談及上開房地
市價在新台幣（下同）一千萬元以上。同年五月間，王宏福更委由律師楊尚賢函告甲
○○略以：「本人持分三分之一部分，願以三百二十五萬元轉讓給甲○○，或以同價
款由甲○○將其持分三分之一所有權轉讓本人；……否則本人將持分三分之一所有權
部分讓售給他人」。詎甲○○竟意圖為第三人即乙○○之兄長王榮祥不法之利益，及
損害王宏福、王槐珠本人之利益，與其妻乙○○互為犯意聯絡，於八十二年四月十三
日，將王槐珠、王宏福就上開房地之應有部分三分之二，以賤價三百六十萬元出賣予
王榮祥。由乙○○於八十二年七月二十六日，向台中市北區戶政事務所申請王宏福七
十九年之除戶謄本（按王宏福其實已於七十九年八月七日再遷入），於同年七月二十
八日，併同上開授權書，向台中市中正地政事務所辦理移轉登記為王榮祥所有，致生
損害於王槐珠、王宏福之財產利益。迨八十二年八月間，王宏福於台灣台中地方法院
檢察署八十二年度偵字第一三二○○號告訴甲○○之妨害自由案偵查中知悉上情，而
提出告訴等情。因而維持第一審論處上訴人等共同為他人處理事務，意圖為第三人不
法之利益及損害本人之利益，而為違背其任務之行為，致生損害於本人之財產罪刑之
判決，駁回上訴人等在二審之上訴，固非無見。
惟查(一)、五親等內血親或三親等內姻親之間，犯背信罪者，依刑法第三百四十三條準
用同法第三百二十四條第二項規定須告訴乃論。而告訴乃論之罪，其告訴應自得為告
訴之人知悉犯人之時起，於六個月內為之，刑事訴訟法第二百三十七條第一項亦有明
文。本件原判決認定王槐珠亦為告訴人，而上訴人甲○○為其胞弟，上訴人乙○○為
甲○○之妻，惟關於本件告訴權應自何時起算，原判決於事實欄僅記載「迨八十二年
八月間，王宏福於台灣台中地方法院檢察署八十二年度偵字第一三二○○號告訴甲○
○之妨害自由案偵查中知悉上情，而提出告訴」等情，至於王槐珠部分，究於何時知
悉？何時告訴？原判決並未載明，致無從判斷王槐珠部分是否合法告訴？已有違誤。
(二)、刑法上共同正犯係指基於犯意之聯絡，彼此利用對方之行為達到犯罪之目的，應
就全部事實共同負其責任而言。乙○○矢口否認其為背信罪之共同正犯，並以伊未受
告訴人等之委任，如何違背任務，伊依配偶甲○○之吩咐協辦系爭不動產之過戶，不
構成犯罪等語置辯。原判決認乙○○應負共同背信罪責，無非以上訴人等為夫妻，乙
○○並供明其親自申請王宏福之戶籍謄本，乙○○與甲○○間有犯意聯絡云云，為主
要論據。然告訴人等授權甲○○辦理系爭不動產之移轉登記手續，既為原判決所認定
，則甲○○有權將系爭不動產出售予案外人王榮祥，其為辦理系爭不動產移轉登記手
續而向戶政機關申請告訴人等之戶籍謄本，當屬事務處理之範圍，該項申請戶籍謄本
手續本身並無違法可言。至於甲○○夫妻是否應共負背信罪，所應審究者為甲○○是
否故為違背其任務之行為？是否有損害告訴人之意圖？或意圖為王榮祥不法之利益？
乙○○就此是否基於犯意之聯絡？原審就乙○○否認犯罪所為有利之辯解事項，未予
以調查，亦不於判決理由內加以論列，徒以乙○○為甲○○之妻，且代為申請王宏福
之戶籍謄本等情，即認定應負背信罪之共同正犯，自屬於法有違。(三)、原判決認定上
訴人等以賤價三百六十萬元出售系爭不動產之應有部分三分之二予王榮祥，應負背信
罪責，其理由無非以王宏福與甲○○曾談及系爭不動產之市價在一千萬元以上，王宏
福並委由律師楊尚賢函告甲○○略以「本人持分三分之一部分，願以新台幣三百二十
五萬元轉讓給甲○○，或以同價款由甲○○將其持分三分之一所有權轉讓本人；……
否則本人將持分三分之一所有權部分讓售給他人」，且系爭不動產在八十二年之市價
應有一千萬元，經證人劉興萬、鄭學興證實，並有泛亞不動產鑑定股份有限公司（下
稱泛亞公司）鑑定報告書足憑等為論據。然卷查王宏福於七十九年一月五日出具授權
書予甲○○，其授權事項為：「代理本人就前開土地、建物全權辦理出售、移轉、贈
與、徵收領款等手續及其他有關權利變更、收益、處分等行為。」；王槐珠七十八年
十二月二十六日立授權書給甲○○，其授權事項為：「代理本人就前開土地、建物全
權辦理出售、移轉、贈與、徵收、領款等手續及其他有關權利變更、處分等行為。」
有授權書影本二紙在卷可稽（見原審法院八十四年上訴字第七六○號卷第一宗第一二
四、一二五頁）。由授權書所載內容觀之，告訴人等授權甲○○全權處理出售系爭不
動產之應有部分，並未對代理權有所限制。雖證人鄭學興於檢察官偵查中結證，其於
八十二年三月十八日受王宏福之託，邀請甲○○至六福客棧商談房地出售事宜，當時
雙方曾言明可各自找買主出售，雙方亦曾言及房地總價當在千萬元之譜（見偵續字第
二四號偵查卷第十頁背面、第十一頁）。另王宏福並曾於八十二年五月二十二日委由
律師楊尚賢催促甲○○返還印章之信函中，明載其等姊弟共有之上開房地每人應有部
分三分之一，願以三百二十五萬元轉讓與甲○○或以同一價款受讓甲○○應有部分，
請於三日內函復，否則即將其應有部分售與他人等語（見同上偵查卷第二十八頁）。
稽之證人鄭學興上揭所證內容，縱係屬實，亦僅能認甲○○與王宏福曾談及系爭不動
產之價值在一千萬元左右。然共有物之買賣與應有部分之買賣，有所不同，不動產僅
出售其應有部分，乏人應買，遑論其價格，業據證人劉興萬於原審另案結證屬實（見
原審八十五年度上更(一)字第二五一號卷第一○八頁背面）。甲○○與王宏福似未約定
王宏福之應有部分之售價多少，能否因雙方曾談及共有物之總價有一千萬元左右，即
謂王宏福已就代理權加以限制，其應有部分須達一定價格始得出售？至於王宏福所提
出八十二年五月二十二日楊尚賢律師函，係在同年四月十三日甲○○出售系爭不動產
應有部分予王榮祥之後，能否作為代理權限制之依據？殊非無疑。抑有進者，上揭所
謂證人鄭學興證述內容，及楊尚賢律師函等，均為王宏福與甲○○間如何見面或書信
往來之事，似與王槐珠有無對代理權限制無關，原判決引為王槐珠對代理權亦加以限
制，與論理法則有違。上訴意旨指摘原判決不當，尚非全無理由，應認原判決有發回
更審之原因。本件雖屬刑事訴訟法第三百七十六條第五款所列之案件，惟於修正刑事
訴訟法施行前原得上訴於第三審法院，且已繫屬於法院，依刑事訴訟法施行法第五條
第一項規定，仍應依施行前之法定程序終結之，附此說明。
據上論結，應依刑事訴訟法第三百九十七條、第四百零一條，判決如主文。
中      華      民      國     九十     年     十一     月      一      日
                              最高法院刑事第三庭
                                  審判長法官  陳  錫  奎
                                        法官  洪  清  江
                                        法官  李  伯  道
                                        法官  呂  丹  玉
                                        法官  吳  昆  仁
      右正本證明與原本無異
                                              書  記  官
中      華      民      國     九十     年     十一     月      七      日
                                                                        Ｔ


司法院資訊處製作；財團法人民間司法改革基金會備份。
